---
title: "符号计算与R语言"
author: "黄湘云"
date: "2019/6/6"
documentclass: article # or book
output: 
  pdf_document: 
    extra_dependencies:
      ctex: heading
    fig_caption: yes
    latex_engine: xelatex
    number_sections: yes
    toc: yes
    citation_package: natbib
bibliography: refer.bib
classoptions: "UTF8"
biblio-style: unsrt
link-citations: yes
colorlinks: yes
---

```{r setup, include=FALSE}
knitr::opts_chunk$set(echo = TRUE)
```

# 引言

谈起符号计算，大家首先想到的可能就是大名鼎鼎的Maple，其次是Mathematica，但是他们都是商业软件，除了昂贵的价格外，对于想知道底层，并做一些修改的极客而言，都是很不可能的。自从遇到R以后，还是果断脱离商业软件的苦海，话说R做符号计算固然比不上Maple，但是你真的需要Maple这样的软件去做符号计算吗？我们看看R语言的符号计算能做到什么程度。


# 符号计算

## 符号微分

在R中能够直接用来符号计算的是表达式，下面以Tetrachoric函数为例，

$$\tau(x)=\frac{(-1)^{j-1}}{\sqrt{j !}}\phi^{(j)}(x)$$

其中

$$\phi(x)=\frac{1}{\sqrt{2\pi}}e^{-\frac{x^2}{2}}$$

在R里，声明表达式对象使用expression函数

```{r}
NormDensity <- expression(1 / sqrt(2 * pi) * exp(-x^2 / 2))
class(NormDensity)
```

计算一至三阶导数

```{r}
D(NormDensity, "x")
D(D(NormDensity, "x"),"x")
deriv(NormDensity, "x")
deriv3(NormDensity, "x")
```

计算n阶导数

```{r}
DD <- function(expr, name, order = 1) {
  if (order < 1) stop("'order' must be >= 1")
  if (order == 1) {
    D(expr, name)
  } else {
    DD(D(expr, name), name, order - 1)
  }
}
DD(NormDensity, "x", 3)
```

## 表达式转函数

很多时候我们使用R目的是计算，符号计算后希望可以直接代入计算，那么只需要在deriv中指定function.arg参数为TRUE。

```{r}
DFun <- deriv(NormDensity, "x", function.arg = TRUE)
DFun(1)
DFun(0)
```

从计算结果可以看出，deriv不仅计算了导数值还计算了原函数在该处的函数值。我们可以作如下简单验证：

```{r}
Normfun <- function(x) 1 / sqrt(2 * pi) * exp(-x^2 / 2)
Normfun(1)
Normfun(0)
```

在讲另外一个将表达式转化为函数的方法之前，先来一个小插曲，有没有觉得之前计算3阶导数的结果太复杂了，说不定看到这的人，早就要吐槽了！这个问题已经有高人写了Deriv包\cite{R-Deriv}来解决，请看：

```{r}
DD(NormDensity, "x", 3)
library(Deriv)
Simplify(DD(NormDensity, "x", 3))
```

三阶导数根本不在话下，如果想体验更高阶导数，不妨请读者动动手！表达式转函数的关键是理解函数其实是由参数列表(args)和函数体(body)两部分构成，以前面自编的Normfun函数为例

```{r}
body(Normfun)
args(Normfun)
```

而函数体被一对花括号括住的就是表达式，查看eval函数帮助，我们可以知道eval计算的对象就是表达式。
下面来个小示例以说明此问题。

```{r}
eval({
  x <- 2
  x^2
})
eval(body(Normfun))
Normfun(2)
```

至此我们可以将表达式转化为函数，也许又有读者耐不住了，既然可以用eval函数直接计算，干嘛还要转化为函数？这个主要是写成函数比较方便，你可能需要重复计算不同的函数值，甚至放在你的算法的中间过程中......(此处省略500字，请读者自己理解)

终于又回到开篇处Tetrachoric函数，里面要计算任意阶导数，反正现在是没问题了，管他几阶，
算完后化简转函数，请看：

```{r}
Tetrachoric <- function(x, j) {
  (-1)^(j - 1) / sqrt(factorial(j)) * eval(Simplify(DD(NormDensity, "x", j)))
}
Tetrachoric(2, 3)
```

有时候我们有的就是函数，这怎么计算导数呢？按道理，看完上面的过程，这已经不是什么问题啦！

```{r}
Simplify(D(body(Normfun), "x"))
```

作为本节的最后，献上Tetrachoric函数图像，这个函数的作用主要是计算多元正态分布的概率，详细内容参看[@Harris_1980_Tetrachoric]。

```{r Tetrachoric,fig.cap="Tetrachoric函数",echo=FALSE}
t <- seq(-4, 4, length.out = 80)
plot(c(-4, 4), c(-0.3, 0.3),
  xlab = expression(x), ylab = "",
  main = expression(Tetrachoric(x)), type = "n"
)
abline(v = 0, h = 0, lty = 2)

n <- 8
for (i in seq(n)) {
  lines(t, Tetrachoric(t, i),
    lty = 1, lwd = 1.5, type = "l",
    col = hcl.colors(9)[i]
  )
}
legend(-4, .3, legend = paste("n=", seq(n)), col = hcl.colors(9)[1:n], lwd = 1)
```


# 符号计算扩展包

## Ryacas 包

想要做更多的符号计算内容，如解方程，泰勒展开等，可以借助第三方 R 扩展包 Ryacas

```{r}
library(Ryacas)
yacas("Solve(x/(1+x) == a, x)")
yacas(expression(Expand((1 + x)^3)))
yacas("OdeSolve(y''==4*y)")
yacas("Taylor(x,a,3) Exp(x)")
```


## symengine 包

[symengine](https://github.com/symengine/symengine.R)是Python的符号计算库SymPy的R接口

```{r}
library(symengine)
(x <- Symbol("x"))
(y <- Symbol("y"))
x ^ y
```

# 符号计算在优化算法中的应用

学过运筹学或者数值分析课程的可能知道，有不少优化算法是要求导或者求梯度的，如拟牛顿算法，最速下降法和共轭梯度法，还有求解非线性方程组的拟牛顿算法及其修正算法。下面以求Rosenbrock函数的极小值为例：

```{r Rosenbrock,fig.cap="Rosenbrock函数",echo=FALSE}
knitr::include_graphics(path = "figure/Rosenbrock.pdf")
```

符号微分

```{r}
fun <- expression(100 * (x2 - x1^2)^2 + (1 - x1)^2)
D(fun, "x1")
D(fun, "x2")
```

调用拟牛顿法求极值

```{r}
fr <- function(x) {
  x1 <- x[1]
  x2 <- x[2]
  100 * (x2 - x1 * x1)^2 + (1 - x1)^2
}
grr1 <- function(x) {
  x1 <- x[1]
  x2 <- x[2]
  c(
    -400 * x1 * (x2 - x1 * x1) - 2 * (1 - x1),
    200 * (x2 - x1 * x1)
  )
}
optim(c(-1.2, 1), fr, grr1, method = "BFGS")
```

仿照Tetrachoric函数的写法，可以简写grr1函数(这个写法可以稍微避免一点复制粘贴)：

```{r}
grr2 <- function(x) {
  x1 <- x[1]
  x2 <- x[2]
  c(eval(D(fun, "x1")), eval(D(fun, "x2"))) # 表达式微分
}
optim(c(-1.2, 1), fr, grr2, method = "BFGS")
```

如果调用numDeriv包，可以再少写点代码：

```{r}
library(numDeriv)
grr3 <- function(x) {
  x1 <- x[1]
  x2 <- x[2]
  grad(fr, c(x1, x2)) # 函数微分
}
optim(c(-1.2, 1), fr, grr3, method = "BFGS")
```

如果一定要体现符号微分的过程，就调用Deriv包：

```{r}
library(Deriv)
fr1 <- function(x1, x2) { # 函数形式与上面不同
  100 * (x2 - x1 * x1)^2 + (1 - x1)^2
}

grr2 <- function(x) {
  x1 <- x[1]
  x2 <- x[2]
  Deriv(fr1, cache.exp = FALSE)(x1, x2) # 符号微分
}
optim(c(-1.2, 1), fr, grr2, method = "BFGS")
```

从上面可以看出函数`Deriv`与`optim`之间不兼容：`Deriv`与`optim`接受的函数形式不同，导致两个函数(fr与fr1)的参数列表的形式不一样，应能看出fr这种写法更好些。

注：

1. 求极值和求解方程(组)往往有联系的，如统计中求参数的最大似然估计，有不少可以转化为求方程(组)，如stat4包的 `mle` 函数。
1. 目标函数可以求导，使用拟牛顿算法效果比较好，如上例中methods参数设置成CG，结果就会不一样。
1. `nlm`、`optim`和`nlminb`等函数都实现了带梯度的优化算法。
1. 不过话又说回来，真实的场景大多是目标函数不能求导，一阶导数都不能求，更多细节请读者参见 `optim`函数帮助。
1. 还有一些做数值优化的R包，如BB包 [@Varadhan_2009_BB] 求解大规模非线性系统，numDeriv 包是数值微分的通用求解器，更多的内容可参见<https://cran.rstudio.com/web/views/Optimization.html>。
1. 除了数值优化还有做概率优化的R包，如仅遗传算法就有GA， gafit，galts， mcga [@R-mcga]， rgenoud [@R-rgenoud]，gaoptim， genalg 等R包，这方面的最新成果参考文献 [@Scrucca_2016_GA]。



# R软件信息

本文是在RStudio环境下用R Markdown编写的，用knitr处理R代码，XeLaTeX编译生成pdf文档。 编译之前安装必要的R包

```{r}
sessionInfo()
```


# 参考文献
